【裁判字號】    99,訴,69
【裁判日期】    990913
【裁判案由】    排除侵害
【裁判全文】
臺灣宜蘭地方法院民事判決                99年度訴字第69號
原      告  兆豐資產管理股份有限公司
法定代理人  丁○○
訴訟代理人  甲○○
被      告  煙波庭公寓大廈管理委員會
法定代理人  丙○○
訴訟代理人  黃豪志律師
上列當事人間排除侵害事件，本院於民國99年8月30日言詞辯論
終結，判決如下：
    主      文
被告不得妨害原告進出宜蘭縣五結鄉○○○路一三之一二號三樓
建物所在之大樓，並應交付原告得以開啟該大樓大門之鑰匙。
訴訟費用新臺幣柒仟壹佰陸拾元由被告負擔。
本判決於原告以新臺幣貳拾貳萬元供擔保後，得假執行。但被告
如以新臺幣陸拾伍萬柒仟元為被告預供擔保後，得免為假執行。
    事實及理由
壹、程序方面
    本件被告煙波庭公寓大廈管理委員會之法定代理人即主任委
    員原為乙○○，嗣已變更為丙○○，丙○○並於99年3 月16
    日以書狀向本院聲明承受訴訟，合先敘明。
貳、實體方面
一、原告主張：
    原告於民國98年7 月23日經鈞院97年度執字第9052號強制執
    行事件執行程序，聲明以債權抵繳價金承受坐落宜蘭縣五結
    鄉○○段503地號土地及其上同段482建號（門牌號碼：宜蘭
    縣五結鄉○○○路13之12號3樓）之房地，並於同年6月24日
    領得不動產權利移轉證書。原告業於99年5 月14日以匯款方
    式向被告繳納管理費新台幣（下同）5,215 元，該金額係自
    原告領得不動產權利移轉證書之日（98年6 月24日）起算至
    99年6 月30日止。依被告之年度管理費繳納方式，截至目前
    為止，原告應無積欠管理費。原告既為所有權人，又依住戶
    決議繳納管理費，自應與其他住戶享有同樣之權利，被告應
    即給予原告大門鑰匙。惟被告竟聲稱系爭房屋前所有人陳靜
    芳自88年7 月起即積欠管理費，基於公寓大廈管理條例第24
    條第1 項及住戶決議等為由，要求原告為其清償積欠之管理
    費，原告不從，被告即片面扣留系爭房屋所在大樓進出之大
    門鑰匙，使原告無法進出系爭房屋。然公寓大廈管理條例第
    24條之立法目的應在於為避免特定繼受人於繼受後主張未參
    加規約之訂定不受規約之拘束，為使規約對於繼受人亦有拘
    束力所為規定，性質上屬於「契約地位」之繼受規定，而非
    「已具體發生債務」之繼受規定。後手對其繼受後所產生權
    利義務固悉依原相關條例或規約定之，但已具體發生之債務
    ，則不在規範範圍內；且基於債之相對性，縱原告之前手乃
    有積欠管理費情事，原則上被告應不得向系爭房屋之後手即
    原告為請求。而公寓大廈管理條例第24條規定，並無使債之
    關係具有物權化而得以拘束第3 人之效力，故被告應不得據
    此主張原告應繼受其前手所積欠之管理費。至住戶決議或規
    約係公寓大廈住戶基於居住、使用關係，為達成共同利益所
    為之平行意思表示，性質上類似團體協約或自治規章，與國
    家制訂之法律層次有別。如規約逕自將管理委員會向住戶收
    取管理費之債權賦予物權化之效力，則為自行創設法律所未
    有之規定，有違「債之相對性」的基本原則。況依強制執行
    法第98條第3 項規定，存在於不動產上之抵押權及其他優先
    受償權，乃因拍賣而消滅，則依舉重明輕之法理，在無法律
    明文規定之情況下，管理費之債權又豈能較物權有更強大之
    對世效力。且管理費之目的應係使用於公共部分之修繕、維
    護及安全管理，原告於取得所有權之前，並非住戶，未享有
    權利，何以應負擔繳納管理費之義務？被告要求原告負擔前
    手積欠長達10年之管理費，顯有違反公平法理之虞。況原告
    之前手陳靜芳積欠管理費多年，被告就其對於陳靜芳之債權
    從未取得任何執行名義，更遑論於強制執行程序中聲明參與
    分配，以獲得債權之滿足。其怠於保護自己之權利至為顯然
    ，且被告並非不知如何保障權利，此可從被告民國93年1 月
    4日第9屆區分所有權人會議紀錄記載對於長期不繳納管理費
    之住戶應依法執行催討，被告管理委員會長期不作為，僅思
    如何施加壓力於買受房屋之新屋主，使其因有使用房屋之壓
    力，而不得不負擔前手積欠之管理費，此對於買受房屋之新
    屋主至為不公平。再退步言，縱依鈞院審理結果，認為原告
    應負擔前手積欠之管理費債務，然管理費應適用民法第126
    條之短期時效，故被告對於超逾5 年部份之管理費請求權亦
    應已消滅。為此，爰依民法第767 條之規定提起本件訴訟。
    並聲明：1.被告不得妨害原告進出系爭建物所在之大樓，並
    應交付得以開啟該大樓大門之鑰匙。2.願供擔保，請准宣告
    假執行。
二、被告則以：
(一)依公寓大廈管理條例第24條第1 項、第35條之規定，區分所
    有權之繼受人，應於繼受前向管理負責人或管理委員會請求
    閱覽或影印規約、公共基金餘額、會計憑證、會計帳簿、財
    務報表、欠繳公共基金與應分攤或其他應負擔費用情形、管
    理委員會會議紀錄及前條會議紀錄等文文件，並應於繼受後
    遵守原區分所有權人依本條例或規約所定之一切權利義務事
    項。又區分所有權之繼受人依公寓大廈管理條例第24條規定
    所繼受者乃契約地位之繼受，亦即後手即原告對其繼受後所
    應生權利義務悉依相關條例或規約定之，僅其中關於管理費
    之具體債務例外排除無須由後手繼受。而被告所屬之煙波庭
    公寓大廈業於第 7、8、9、10屆區分所有權人會議記錄中業
    已決議關於大樓之門禁管理規則，並授權由被告管委員處理
    ，就此參酌證人戊○○、乙○○之證詞即可證明；亦即被告
    煙波庭管委會並非無故以其積欠管理費等理由扣留大門鑰匙
    ，使其無法進出，而係執行煙波庭管委會於90年起之第7 屆
    住民大會決議事項，其中即於決議事項第３點決議「基於大
    樓門禁安全需要（大樓遭竊多起，鑰匙頗多流出、大門易於
    開啟），將於91年4月1日起更換大樓大門鑰匙及地下樓電動
    門遙控系統，為方便鑰匙更換作業，管委會訂於3 月30日（
    星期六）下午2點於1樓大廳辦理繳納管理費及鑰匙更換事宜
    （1戶1把）。」，故被告乃依據上開區分所有權會議決議辦
    理，即每年換發大廈1 樓公共區域之大門鑰匙，並於住戶繳
    納管理費時發放上開大門鑰匙，並未對原告專用部分之房舍
    有任何限制或更動之情形。而依上開條例之規定，原告本應
    繼受原區分所有權人依本條例或規約所定之一切權利義務事
    項。被告之區分所有權人住民大會決議既早已作出大樓之門
    禁管理規則，則依約原告即須承繼上開規則，並應遵守之，
    是認被告自可對原告作出上述之限制。退萬步言，縱使被告
    住民大會決議不得對原告作出上述限制，則被告亦無給付大
    門鑰匙之義務，蓋此部分係被告使用所積存之管理費委託他
    人製作而成，因此原告若無須遵守上開限制之決議，其亦應
    僅得以自行製作之鑰匙進出。
(二)又區分所有權人對專有部分之利用，不得有妨害建築物之正
    常使用及違反區分所有權人共同利益之行為。有關公寓大廈
    、基地或附屬設施之管理使用及其他住戶間相互關係，除法
    令另有規定外，得以規約定之，就此公寓大廈管理條例第5
    條、第23條分別定有明文。而此部份參照憲法第23條之規定
    ，即屬對人民財產權之限制。查住民大會決議設置大門管制
    行為，依據證人戊○○、乙○○之證詞可證，確實屬該公寓
    大廈住民大會之合法決議，而公寓大廈應屬集合住宅，故設
    置相關管制行為，實為公寓大廈區分所有權人增進共同利益
    所必要，並得以確保良好生活環境，故本案縱使有上開門禁
    管制行為，亦係基於合法之住民大會決議而來，被告係本於
    正當權源為管理行為，並非無權侵害。再則，依據證人乙○
    ○之證詞亦可知悉，本案被告僅係管制大門鑰匙，若被告未
    繳交管理費，則被告僅係不交付大門鑰匙，但並不阻止或妨
    礙原告之進入，則是否構成原告所謂侵害之行為亦非無疑。
(三)又依據最新臺灣高等法院暨所屬法院98年法律座談會民事類
    提案第20號法律座談會解釋，已依據民法第826條之1之規定
    ，於研討結果中採多數決之甲說認應由拍定人與前手債務人
    負連帶清償責任。是縱無法依據公寓大廈管理條例第24條第
    1項規定請求原告繼受前手債務，則被告等依據民法第826條
    之1規定亦得向原告請求與前手債務人負連帶清償責任。
(四)並聲明：1.原告之訴駁回；2.如受不利判決，願供擔保請准
    宣告免為假執行。
三、兩造不爭執之事實：
(一)原告於98年4 月23日經本院97年度執字第9052號強制執行事
    件執行程序，承受坐落宜蘭縣五結鄉○○段 503地號土地所
    有權應有部分及其上同段 482建號（門牌號碼：宜蘭縣五結
    鄉○○○路13之12號3樓），並於同年6月24日領得不動產權
    利移轉證書。
(二)原告業於99年5月14日以匯款方式向被告繳納98年6月24日原
    告領得不動產權利移轉證書之日起至99年6 月30日止之管理
    費5,215元。
四、得心證之理由：
    本件兩造爭執之處，乃在於：被告得否主張依公寓大廈管理
    條例第24條第1項之規定，及依99年1月10日、90年12月30日
    、91年12月1日、93年1月4日、94年1 月9日區分所有人會議
    決議內容，而要求原告應於繳清前手所積欠之一切管理費用
    始得換發大門鑰匙進出該棟大樓？茲審酌如下：
(一)查本件被告主張：依照公寓大廈管理條例第24條之規定，原
    告本應繼受原區分所有權人依本條例或規約所定之一切權利
    義務事項，且依同條利第35條規定，利害關係人於必要時，
    得請求閱覽或影印規約、公共基金餘額、會計憑證、會計帳
    簿、財務報表、欠繳公共基金與應分攤或其他應負擔費用情
    形、管理委員會會議紀錄及前條會議紀錄，管理負責人或管
    理委員會不得拒絕。而依被告大廈第 7、8、9、10、15屆區
    分所有權會議之決議，該大廈需每年換發大廈1 樓公共區域
    之大門鑰匙，並於住戶繳納管理費時發放上開大門鑰匙，並
    曾決議長期不繳納管理費之住戶，除依法執行催討外，其房
    屋買賣新買屋住戶需繳清管理費始得遷入，是被告之區分所
    有權人住民大會決議早已作出上述大樓之門禁管理規則，則
    依約原告即須承繼上開規則，並應遵守之，故原告應該交付
    前手積欠的管理費，被告自可以此拒絕交付鑰匙等語。並提
    出煙波庭公寓大廈90年12月30日第7屆、91年12月1日第8 屆
    、93年1月4日第9屆、94年1月9日第10屆、99年1月10日第15
    屆區分所有權人會議紀錄等件為佐（詳卷宗12至21、41至54
    頁），及聲請傳訊證人戊○○、乙○○等人到庭結證上述區
    分所有權人會議紀錄所示之決議內容屬實（詳卷宗第72至79
    頁）。
(二)惟按，區分所有權之繼受人，應於繼受前向管理負責人或管
    理委員會請求閱覽或影印第35條所定文件，並應於繼受後遵
    守原區分所有權人依本條例或規約所定之一切權利義務事項
    。公寓大廈管理條例第24條第1 項固定有明文。然區分所有
    權之繼受人依公寓大廈管理條例第24條規定所繼受者乃契約
    地位之繼受，亦即後手對其繼受後所應生權利義務悉依相關
    條例或規約定之，並非繼受前手已發生之債務（臺灣高等法
    院暨所屬法院89年法律座談會民事類第23號研討結果參照）
    。故縱令規約規定前手積欠之管理費（已發生之債務）應由
    後手繼受，揆之前開說明，後手亦無受規約該項規定之義務
    而繼受前手積欠之管理費。又92年行政院送立法院審議之公
    寓大廈管理條例修正草案第24條第1 項條文為：「區分所有
    權之繼受人應遵守原區分所有權人依本條例或規約所定之一
    切權利義務事項。」其立法說明略謂：將「繼受」修正為「
    遵守」，並於「一切權利義務」下增列「事項」文字，以資
    明確云云。顯然，修正條文非但未變更繼受人之權利義務，
    抑且更為明確的將「繼受」改為「遵守」，使不致生語義之
    紛擾。至於其餘文句則係92年5月26 日立法院審查會朝野協
    商所增訂，觀其所增文句之文義內容，亦不足以變易繼受人
    應於「繼受後」「遵守」原區分所有權人依公寓大廈管理條
    例或規約所定之一切權利義務。是公寓大廈管理條例第24條
    規定區分所有權人之繼受人應繼受原區分所有權人依本條例
    或規約所定之一切權利義務，係指依本條例或規約所定關於
    公寓大廈、基地或附屬設施之管理使用及其他住戶間相互關
    係之事項而言，例如依規約設定公寓大廈共用部分之專用權
    （法定空地如何使用、頂樓應如何使用等等），又如依規約
    所定管理費之計算方式，對區分所有權人之繼受人亦有拘束
    力。惟對於繼受人前手區分所有權人所積欠之管理費，此項
    債權債務關係原係存在於社區管理委員會與積欠管理費之前
    手區分所有權人之間，依債之相對性原則，本應向原區分所
    有權人請求，且其法律關係早已明確，不在前開法條規範範
    圍內。再者，依現行法規定，管理委員會對住戶積欠管理費
    一事，並無公示方法，若將此義務強加於後手區分所有權人
    ，會讓一般交易之第三人遭受不測之損害，亦會對法院拍賣
    程序造成不利之影響，減低有意承買者之意願，導致抵押權
    人無法充分受償，妨害經濟發展和資源之利用（臺灣高等法
    院暨所屬法院93年法律座談會民事類提案第13號審查意見及
    研討結果參照）。申言之，公寓大廈管理條例第24條所規範
    者，乃區分所有權人之繼受人應繼受原區分所有權人依該條
    例或住戶規約所定之區分所有相鄰關係之一切抽象之權利義
    務。苟義務人違反前開所定抽象義務，即屬義務之不履行，
    就具體發生之個別債務，債務人應負債務不履行或損害賠償
    責任，非經第三人與債權人或債務人訂立契約承擔債務人之
    債務，其債務自不移轉於該第三人。而前手住戶所積欠之管
    理費（含其他應分擔費用），乃已具體發生之私法上債權債
    務關係，並非上開條文所指規約規範之事項，自無公寓大廈
    管理條例第24條規定之適用。本其立法意旨，縱公寓大廈之
    前手區分所有權人積欠之管理費，規約或住戶決議另規定應
    由後手繼受時，其後手就此已具體發生之債務，亦應不受該
    規約之拘束，而發生繼受之效力。從而，被告所屬煙波庭公
    寓大廈於93年1月4日第9 屆區分所有權人會議，雖曾達成「
    房屋買賣新買屋住戶需繳清管理費始得遷入」之決議（詳卷
    宗第53頁），然揆諸前開說明，前手住戶所積欠之管理費，
    乃已具體發生之私法上債權債務關係，並非公寓大廈管理條
    例第24條所指規約規範之事項，除原告有與債權人即被告或
    債務人即其前手訂立契約承擔其債務之情事外，其債務自不
    移轉於原告，故上開決議內容對於原告應不生拘束之效力。
    亦即，被告尚難以依據公寓大廈管理條例第24條第1 項之規
    定，及依99年1月10日、90年12月30日、91年12月1日、93年
    1月4日、94年1月9日區分所有人會議決議內容，而要求原告
    應於繳清前手所積欠之一切管理費用始得換發大門鑰匙進出
    該棟大樓。
(三)被告雖復主張：依據最新臺灣高等法院暨所屬法院98年法律
    座談會民事類提案第20號法律座談會解釋，已依據民法第82
    6條之1之規定，於研討結果中採多數決之甲說認應由拍定人
    與前手債務人負連帶清償責任。是縱無法依據公寓大廈管理
    條例第24條第1 項規定請求原告繼受前手債務，則被告等依
    據民法第826條之1規定亦得向原告請求與前手債務人負連帶
    清償責任云云，並提出前開法律座談會研討記錄1 份供參（
    詳卷宗第22頁）。惟查，修正後之民法第826條之1第3 項固
    規定：「共有物應有部分讓與時，受讓人對讓與人就共有物
    因使用、管理或其他情形所生之負擔連帶負清償責任。」，
    然前開條文係98年1月23日增訂，同年7月23日生效施行，該
    規定並未規定可溯及既往，故對於98年7月23 日前已發生之
    事件，依民法物權編施行法第1 條規定，並無其適用。而本
    件原告係於98年6月24 日領得法院發給權利移轉證書取得所
    有權，乃發生在前開規定修正生效之前，故縱然上述法律座
    談會多數見解認於民法第826條之1規定修正施行後，法院拍
    賣公寓大廈區分所有人之建物及基地之權利，拍定人就債務
    人欠繳之管理費，須與債務人負連帶清償責任，前開規定之
    效力仍不及於本件原告，故被告此部分之抗辯，仍無足採。
(四)末查，被告所屬大廈現行管理費繳納制度乃為每半年收取1
    次，分別於每年之7月份收上半年度之管理費，隔年1月份收
    前年的下半年度之管理費，乃據被告陳明在卷；又原告所有
    系爭房地每年應繳之管理費數額為 5,096元，以此計算，原
    告從98年6 月24日領得法院發給權利移轉證書取得所有權之
    日起，至99年6月30日為止應繳納之管理費數額乃為5,215元
    ，且已於99年5 月14日以匯款方式如數繳納在案之事實，業
    據原告提出匯款證明書乙份為佐（詳卷宗第69頁），且為被
    告所不爭執，堪信屬實。執此，被告所屬之煙波庭公寓大廈
    區分所有權人會議既決議該大廈每年換發大廈1 樓公共區域
    之大門鑰匙，並於住戶繳納管理費時發放上開大門鑰匙，而
    原告既已如數繳納其應納之管理費用，則被告自應發給系爭
    大樓1 樓公共區域之大門鑰匙，以供原告進入，不得另以其
    尚未依該大廈93年1 月4日第9屆區分所有權人會議所為「房
    屋買賣新買屋住戶需繳清管理始得遷入」之決議內容，應繳
    清前手積欠之管理費為由，而拒絕發給原告鑰匙，或要求其
    自行另覓鎖匠、自費打造鑰匙進出，而有實質上構成妨礙原
    告透過該大廈1 樓公共區域之大門進入其所有系爭房屋之情
    事。則原告主張依所有權之法律關係，請求被告不得妨害原
    告進出系爭建物所在之大樓，並應交付得以開啟該大樓大門
    之鑰匙，為有理由，應予准許。
參、假執行之宣告：
    兩造均陳明願供擔保，聲請宣告假執行及免為假執行，核無
    不合，爰酌定相當擔保金額分別准許之。
肆、本件事證已臻明確，兩造其餘攻擊、防禦方法及舉證，經核
    與判決結果無影響，爰不逐一論列，附此敘明。
伍、訴訟費用負擔之依據：民事訴訟法第78條。
中    華    民    國    99    年    9     月    13    日
                  臺灣宜蘭地方法院民事庭
                      法  官  林翠華
正本係照原本作成。
如對本判決上訴，應於判決送達後20日內向本院提出上訴狀（須
附繕本）。
如委任律師提起上訴者，應一併繳納上訴審裁判費。
中    華    民    國    99    年    9    月     13    日
                      書記官  劉謹翊

司法院資訊處製作；財團法人民間司法改革基金會備份。
